臺灣臺北地方法院刑事判決
111年度審訴字第343號
公  訴  人  臺灣臺北地方檢察署檢察官
被      告  李承霖
            張釆焄
上列被告等因詐欺等案件，經檢察官追加起訴（111年度偵字第6
72號），被告等於本院準備程序中就被訴事實均為有罪之陳述，
經本院告知簡式審判程序之旨，並聽取檢察官、被告之意見後，
本院合議庭裁定由受命法官獨任依簡式審判程序審理，判決如下
：
    主    文
壹、李承霖部分：
    李承霖犯三人以上共同詐欺取財罪，處有期徒刑壹年壹月。
    未扣案犯罪所得新臺幣參仟元沒收之，於全部或一部不能沒
    收或不宜執行沒收時，追徵其價額。
貳、張釆焄部分：
    張釆焄犯三人以上共同詐欺取財罪，處有期徒刑壹年壹月。
    未扣案犯罪所得新臺幣參仟元沒收之，於全部或一部不能沒
    收或不宜執行沒收時，追徵其價額。
    犯罪事實
一、李承霖與張釆焄於民國110年6月間起，加入由「隆三」、「
    八方」及其他真實身分不詳成年人3人以上所組成之詐騙集
    團，由張博凱（被訴詐欺等案，另由臺灣臺北地方檢察署檢
    察官以110年度偵字第35749號案件提起公訴，現由本院以11
    1年度審訴字第289號案件審理中）提供名下如附表所示帳戶
    予該詐欺集團成員作為收受詐騙款項使用並代為提領，李承
    霖、張釆焄則負責向張博凱收取上開贓款（俗稱收水），並
    約定李承霖、張釆焄每次收取贓款後可從中抽取報酬新臺幣
    （下同）約3,000元。謀議既定，渠等即基於三人以上共同
    詐欺取財及洗錢之犯意聯絡，先由該詐騙集團某不詳成員對
    如附表「告訴人」欄所示之宋文章，於「詐術內容」欄所示
    時間施以同欄所示詐術，使宋文章陷於錯誤，乃於如同表「
    匯款時間」欄所示時間，將「匯款金額」欄所示款項，匯至
    「匯入帳戶」欄所示金融帳戶後，再由「隆三」指示張博凱
    於如附表「提領時間」、「提領地點」、「提領金額」所示
    時、地，由張博凱臨櫃提領前揭詐得款項，並於110年6月22
    日中午12時2分許，在新北市○○區○○路00號之「全家便利商
    店（新店民佳門市）」前，交付予到場收款之張釆焄；張釆
    焄復依「隆三」之指示，前往指定地點將上開款項轉交予上
    游收水之李承霖，張釆焄、李承霖則各抽得3,000元之報酬
    。嗣宋文章察覺受騙後報警處理，經警調閱相關監視器錄影
    畫面比對追查後，始循線查悉上情。
二、案經宋文章訴由新北市政府警察局新店分局報請臺灣臺北地
    方檢察署檢察官偵查起訴。
    理    由
一、認定犯罪事實所憑之證據及理由：
　　上揭犯罪事實，業經被告李承霖於警詢、本院準備程序及審
    理時均坦承不諱（見偵卷第9至12頁；本院卷第77、177、18
    4、187頁），被告張釆焄亦於警詢、偵查、本院準備程序及
    審理時均坦承不諱（見偵卷第13至15、149至151頁；本院卷
    第75至79、165至169、245至251頁），並有下列補強證據可
    佐：
　㈠證人即如附表所示告訴人宋文章於警詢時之指述，及本院審
    理時電聯之公務電話紀錄（見偵卷第45至46頁；本院卷第63
    頁）；
　㈡證人即同案共犯張博凱於警詢、偵查及本院審理時之供述（
    見偵卷第25至30、31至33、143至144頁；本院卷第81至84頁
    ）；
　㈢內政部警政署反詐騙諮詢專線紀錄表、受理詐騙帳戶通報警
    示簡便格式表、金融機構聯防機制通報單、金融機構協助詐
    騙民眾通知疑似警示帳戶通報單、匯款單據資料、附表所示
    帳戶交易明細、附表所示帳戶開戶暨交易明細資料、共犯張
    博凱領錢並交付予被告張釆焄之監視器錄影畫面擷圖、臺北
    地檢署檢察官110年度偵字第35749號起訴書、臺灣臺中地方
    檢察署檢察官110年度偵字第26806號等起訴書、110年度偵
    字第38223號移送併辦意旨書、臺灣臺南地方檢察署檢察官1
    10年度偵字第24244號起訴書（見偵卷第21至23、85至91、9
    3至98、99至103、121至127、131至135、137至139、155至1
    58頁）等件。
　　足認被告李承霖、張釆焄2人之上開任意性自白與事實相符
    ，應堪採信，是本案事證明確，被告等犯行洵堪認定，應依
    法論科。
二、論罪：
　㈠核被告李承霖、張釆焄2人所為，均係犯刑法第339條之4第1
    項第2款之三人以上共同詐欺取財罪、洗錢防制法第14條第1
    項之洗錢罪。
　㈡追加起訴法條雖漏未論及一般洗錢罪，容有未洽，然被告等
    所屬詐騙集團以車手取得現金後層層交付上游以切斷金流、
    製造金流斷點之事實，既經載明於追加起訴書，且經本院當
    庭告知被告該等罪名，無礙其訴訟防禦權之行使（見本院卷
    第180頁），本院自得併予論斷如上。
　㈢被告等就前開三人以上共同詐欺取財及一般洗錢等犯行，與
    綽號「隆三」、「八方」等真實身分不詳成年人、共犯張博
    凱及同詐騙集團其他成員間，有犯意聯絡及行為分擔，應論
    以共同正犯。
　㈣被告等以一行為觸犯前開三人以上共同詐欺取財及一般洗錢
    等罪名，為想像競合犯，應依刑法第55條前段規定，從一重
    即三人以上共同詐欺取財罪處斷。
三、科刑：　　
　㈠減輕其刑之事由：
　　按想像競合犯之處斷刑，本質上係「刑之合併」。其所謂從
    一重處斷，乃將想像競合犯組成之評價上數罪，合併為科刑
    一罪，其所對應之刑罰，亦合併其評價上數罪之數法定刑，
    而為一個處斷刑。易言之，想像競合犯侵害數法益者皆成立
    犯罪，論罪時必須輕、重罪併舉論述，同時宣告所犯各罪名
    ，包括各罪有無加重、減免其刑之情形，亦應說明論列，量
    刑時併衡酌輕罪部分量刑事由，評價始為充足，然後依刑法
    第55條前段規定「從一重處斷」，非謂對於其餘各罪可置而
    不論。因此，法院決定處斷刑時，雖以其中最重罪名之法定
    刑，做為裁量之準據，惟於裁量其輕重時，仍應將輕罪合併
    評價在內，原判決對於被告於偵、審自白各犯行，何以未可
    適用洗錢防制法第16條第2項之規定就所犯同法第14條第1 
    項之洗錢罪部分減輕其刑，僅泛言被告已從一重之刑法第33
    9條之4第1項第2款之罪處斷，無從適用前述規定減刑，於法
    自有未合（最高法院108年度台上字第4405、4408號判決意
    旨參照）。查，被告等於審理時自白一般洗錢犯行，依洗錢
    防制法第16條第2項「犯前2條之罪，在偵查或審判中自白者
    ，減輕其刑」之規定，原應減輕其刑，惟被告等所犯一般洗
    錢罪係屬想像競合犯其中之輕罪，被告等就本案犯行係從一
    重之共同加重詐欺取財罪，就此部分想像競合輕罪得減刑部
    分，依上開說明，由本院於後述依刑法第57條量刑時，一併
    衡酌該部分減輕其刑事由。
　㈡量刑：
　  爰審酌被告李承霖、張釆焄2人正值青壯，未思循正途獲取
    財物，竟受「隆三」指示而參與詐騙集團而擔任本案詐欺集
    團取款之第一、二層收水，使告訴人宋文章受有財產損害，
    危害財產交易安全，迄未能賠償告訴人所受損失，致其損害
    尚未獲得填補，實屬不該；惟念被告2人犯後均坦承犯行，
    態度尚可，參以告訴人經本院通知後電聯表示：會另外提起
    附帶民事訴訟請求損害賠償等語（見本院卷第63頁），兼衡
    被告2人各自在本案犯罪中所扮演之分工及參與犯罪之程度
    、於本院審理時皆自白洗錢犯行，暨智識教育程度（被告李
    承霖、張釆焄均自述高職畢業）、生活及家庭經濟狀況（被
    告李承霖自述原與父親一起從事排氣管工程，並兼職早餐店
    ，現另案在監執行中；被告張釆焄自述原餐飲業小主管，現
    另案在監執行中）、犯罪動機、目的、手段等一切情狀，分
    別量處如主文所示之刑。
四、關於沒收：
  ㈠查被告李承霖、張釆焄2人本案擔任取款收水，就如附表所示
    犯行係於110年6月22日當日內，先由1號收水即被告張釆焄
    向共犯張博凱收取提領款項後，將該贓款轉交2號收水即被
    告李承霖，嗣再輾轉全數上繳予「隆三」及詐騙集團上游，
    就該日各獲得報酬約3,000元乙情，業據被告李承霖於本院
    審理時供稱：「隆三」叫我拿給綽號「八方」的一男一女，
    在臺中烏日區星巴克…「隆三」叫我每次抽3,000至4,000元
    報酬，金額不固定等語（見本院卷第179至180頁），被告張
    釆焄則於偵查中供稱：李承霖每次來收錢時，當場交給我2,
    000、3,000元或4,000元不等…金額怎麼計算的我不清楚等語
    （見偵卷第149至151頁），堪認被告2人本案犯罪所得各3,0
    00元，未據扣案，當應依刑法第38條之1第1項前段、第3項
    規定宣告沒收之，並於全部或一部不能沒收或不宜執行沒收
    時，追徵其價額。
　㈡末按犯洗錢防制法第14條之罪，其所移轉、變更、掩飾、隱
    匿、收受、取得、持有、使用之財物或財產上利益，沒收之
    ；犯第15條之罪，其所收受、持有、使用之財物或財產上利
    益，亦同，洗錢防制法第18條第1項定有明文。惟因洗錢行
    為之標的是否限於行為人者始得宣告沒收，法無明文，是倘
    法條未規定「不問屬於犯罪行為人與否均沒收」時，自仍以
    屬於被告所有者為限，始應予沒收。查被告等就本案所收取
    如附表所示款項，業經上繳予「隆三」及詐騙集團上游，已
    非其所有，又不在其實際掌控中，難認被告對之有何所有權
    及事實上管領權，自無從對其加以宣告沒收或追徵，附此敘
    明。
五、應依刑事訴訟法第284條之1、第273條之1第1項、第299條第
    1項前段，洗錢防制法第2條第1款、第2款、第14條第1項、
    第16條第2項，刑法第11條、第28條、第339條之4第1項第2
    款、第55條、第38條之1第1項前段、第3項，刑法施行法第1
    條之1第1項，判決如主文。
本案經檢察官陳建宏追加起訴，檢察官羅嘉薇、黃思源到庭執行
職務。
中　　華　　民　　國　　111 　年　　7 　　月　　28　　日
　　　　　　　　　刑事第二十一庭法　官  歐陽儀
上正本證明與原本無異。 
如不服本判決應於收受送達後20日內向本院提出上訴書狀，並應
敘述具體理由；其未敘述上訴理由者，應於上訴期間屆滿後20日
內向本院補提理由書（均須按他造當事人之人數附繕本）「切勿
逕送上級法院」。告訴人或被害人如對於本判決不服者，應具備
理由請求檢察官上訴，其上訴期間之計算係以檢察官收受判決正
本之日期為準。 因疫情而遲誤不變期間，得向法院聲請回復原
狀。
                                書記官  程于恬
中　　華　　民　　國　　111 　年　　7 　　月　　29　　日
附表：
告訴人 詐術內容 匯款時間 匯入帳戶 匯款金額 （新臺幣） 提領時間 提領地點 提領金額（新臺幣） 宋文章 不詳詐欺集團成員於110年6月22日上午11時25分前某時許，透過LINE通訊軟體致電宋文章並佯稱：伊乃宋文章之朋友，因故需款周轉云云，致宋文章誤信為真，爰依指示於右列時間，至位於高雄市○○區○○路000號之陽信商業銀行鼎力分行，臨櫃匯款右列款項至右列帳戶。 110年6月22日上午11時25分許 華南商業銀行帳號000-000000000000號帳戶（帳戶所有人：張博凱） 16萬元 110年6月22日上午11時54分許 華南商業銀行北新分行（新北市○○區○○路000號1樓），由張博凱臨櫃提領（嗣轉交予張采焄，後再轉交予李承霖） 16萬元  

附錄本案論罪科刑法條全文：
中華民國刑法第339條之4
犯第339條詐欺罪而有下列情形之一者，處1年以上7年以下有期
徒刑，得併科1百萬元以下罰金：
一、冒用政府機關或公務員名義犯之。
二、三人以上共同犯之。
三、以廣播電視、電子通訊、網際網路或其他媒體等傳播工具，
    對公眾散布而犯之。
前項之未遂犯罰之。
　　
洗錢防制法第14條：
有第二條各款所列洗錢行為者，處七年以下有期徒刑，併科新臺
幣五百萬元以下罰金。
前項之未遂犯罰之。
前二項情形，不得科以超過其特定犯罪所定最重本刑之刑。

洗錢防制法第2條：
本法所稱洗錢，指下列行為：
一、意圖掩飾或隱匿特定犯罪所得來源，或使他人逃避刑事追訴
    ，而移轉或變更特定犯罪所得。
二、掩飾或隱匿特定犯罪所得之本質、來源、去向、所在、所有
    權、處分權或其他權益者。
三、收受、持有或使用他人之特定犯罪所得。